臺灣苗栗地方法院民事判決　　　　　　　 100年度訴字第60號
原　　　告　潘玉芬
訴訟代理人　陳慶諭律師
被　　　告　華開租賃股份有限公司
法定代理人　孟昭明
訴訟代理人　張天明
上列當事人間債務人異議之訴事件，本院於民國100 年4 月26日
言詞辯論終結，判決如下：
    主  文
本院一００年度司執字第一七一三號清償票款強制執行事件，對
原告所有財產所為查封之強制執行程序應予撤銷。
訴訟費用新臺幣柒仟捌佰貳拾元由被告負擔。
    事實及理由
一、原告主張：被告執臺灣高雄地方法院（以下簡稱高雄地院）
    99年度司執字第118914號債權憑證向本院聲請對原告所有財
    產為強制執行，現經本院民事執行處100 年度司執字第1713
    號清償票款事件執行在案。惟查，上開債權憑證係據臺灣臺
    北地方法院（以下簡稱臺北地院）94年度票字第97262 號民
    事裁定（以下簡稱系爭本票裁定）及確定證明書核發，而系
    爭本票裁定准許強制執行之本票（以下簡稱系爭本票）為原
    告於民國92年11月7 日與訴外人大有通運有限公司、鄭韋真
    及劉芸均所共同簽發，依票據法第22條規定，系爭本票之票
    據請求權已於95年11月7 日罹於時效。又本票裁定屬非訟事
    件，法院對此聲請所為之裁定，並無確定實體上權利義務關
    係，是聲請本票裁定並無中斷時效之效力，亦不能援引民法
    第137 條第3 項規定延長時效為5 年。被告雖在99年間就系
    爭本票裁定聲請換發高雄地院99年度司執字第118914號債權
    憑證，亦不改系爭本票早已罹於時效之事實。爰以時效抗辯
    拒絕給付，並依強制執行法第14條規定，提起本件債務人異
    議之訴。並聲明：如主文第1 項所示。
二、被告則以：
  (一)本件原權利人太設企業股份有限公司於92年11月17日更名為
    茂豐租賃股份有限公司（以下簡稱茂豐公司），被告嗣於95
    年4 月1 日依企業併購法之相關規定，收購茂豐公司之營業
    資產，並經主管機關核准登記，合法受讓取得本件對原告之
    債權。
  (二)原告與訴外人大有通運有限公司、鄭韋真、劉芸均於92年間
    因購買牌照號碼Z5-187之遊覽車（以下簡稱系爭車輛，牌照
    號碼嗣經變更為733-KK），向茂豐公司辦理分期付款，將系
    爭車輛設定動產抵押予茂豐公司以為擔保，並共同簽發發票
    日為92年11月7 日，未填載到期日，票面金額新臺幣（下同
    ）2,136,000 元之系爭本票乙紙。詎原告等人未按買賣契約
    約定條款分期付款，茂豐公司遂於94年11月30日持系爭本票
    向原告等人提示請求付款，惟其中1,112,500 元及自94年12
    月1 日起至清償日止之利息未獲兌現，茂豐公司為確保執票
    人之權益，乃依法向臺北地院聲請裁定系爭本票准許強制執
    行，經臺北地院以系爭本票裁定准就系爭本票強制執行。嗣
    被告依動產擔保交易法規定，檢具動產抵押契約書、動產抵
    押設定書及系爭本票等相關證物，於96年8 月7 日經高雄地
    院強制執行程序取回系爭車輛之占有，並於96年10月15日出
    售系爭車輛，得款115,500 元，扣除系爭車輛之執行及過戶
    必要費用後，總計原告尚積欠被告713,119 元未清償。是系
    爭本票裁定雖於94年12月21日准予核發，並於95年4 月3日
    確定，惟經被告聲請高雄地院強制執行程序取回系爭車輛之
    占有，於96年10月15日出售系爭車輛，符合民法第129 條之
    規定而中斷時效，系爭票款請求權時效應自96年10月15日重
    新起算。
  (三)又縱認系爭本票之票款請求權已罹於時效，惟於原告行使抗
    辯權即原告提起本件訴訟之書狀於100 年3 月1 日送達被告
    之前，仍得陸續發生利息債權，且已發生之利息請求權為獨
    立債權，與原本債權各有其時效期間及起算期，不能因原告
    抗辯原本債權罹於時效而隨同消滅，故被告對原告就系爭本
    票自95年3 月2 日起至100 年3 月1 日止之利息請求權仍存
    在等語置辯。並聲明：原告之訴駁回。
三、本件為行集中審理協同兩造協議並簡化爭點整理，兩造不爭
    執及爭執事項如下：
  (一)兩造不爭執事項：
    (1)系爭本票為原告與訴外人大有通運有限公司、劉芸均、鄭
      韋真共同於92年11月7 日簽發。
    (2)訴外人茂豐公司高雄分公司於94年12月15日聲請裁定系爭
      本票准予強制執行，經臺北地院以94年度票字第97262 號
      民事裁定准就系爭本票強制執行。
    (3)被告在99年間聲請就系爭本票裁定換發債權憑證，經高雄
      地院於99年10月4 日核發債權憑證。
  (二)兩造爭執事項：原告主張依據票據法第22條規定，被告之請
    求權時效消滅有無理由？
四、按強制執行法第27條所稱之債權憑證，係指執行法院發給債
    權人收執，俟債務人如有財產再行執行之憑證而言。被告雖
    執高雄地院99年度司執字第118914號債權憑證為執行名義，
    聲請本院100 年度司執字第1713號清償票款強制執行程序，
    然其請求權是否已罹於時效，仍應依原執行名義，即系爭本
    票之票據請求權是否已罹於時效為斷。次按票據法第22條第
    1 項規定，票據上之權利，對匯票承兌人及本票發票人，自
    到期日起算；見票即付之本票，自發票日起算；三年間不行
    使，因時效而消滅。對支票發票人自發票日起算，一年間不
    行使，因時效而消滅。又經確定判決或其他與確定判決有同
    一效力之執行名義所確定之請求權，其原有消滅時效期間不
    滿五年者，因中斷而重行起算之時效期間為五年，民法第13
    7 條第3 項固有明文。惟所謂「與確定判決有同一效力之執
    行名義」係指實體上爭執業已確定者而言，而本票執票人依
    票據法第123 條規定，聲請法院裁定許可對發票人強制執行
    ，係屬非訟事件，此項裁定並無確定實體上法律關係存否之
    實質確定力，自非與確定判決有同一效力之執行名義，執票
    人之請求權消滅時效期間，並不能因取得法院許可強制執行
    之裁定而延長為5 年，有最高法院83年度台上字第2675號判
    決意旨可參。是以系爭本票雖於94年12月21日經臺北地院94
    年度票字第97262 號民事裁定准就系爭本票強制執行，並於
    95 年4月3 日確定，惟其時效仍依票據法第22條規定為3 年
    ，而非因此延長為5 年。
五、又按消滅時效，因請求而中斷，民法第129 條第1 項第1 款
    定有明定。此之「請求」，係指債權人於訴訟外，向債務人
    表示行使債權之意思。請求無需何種方式。本票執票人聲請
    裁定本票強制執行之行為，並非起訴，而屬非訟事件，惟係
    經由法院向本票債務人表示行使本票債權之意思，故屬民法
    第129 條第1 項第1 款之「請求」而發生中斷時效之效果（
    最高法院93年度台上字第2329號裁判要旨參照）。另按民法
    第130 條規定，時效因請求而中斷者，若於請求後六個月內
    不起訴，視為不中斷。另消滅時效因開始執行行為或聲請強
    制執行而中斷；時效中斷者，自中斷之事由終止時，重行起
    算，民法第129 條第2 項第5 款及第137 條第1 項固分別定
    有明文。惟消滅時效完成後，如債權人依原執行名義或債權
    憑證聲請法院再行強制執行時，亦不生中斷時效或中斷事由
    終止重行起算時效之問題，債務人自非不得對之提起債務人
    異議之訴，以排除該執行名義之執行（最高法院89年度台上
    字第1623號、85年度台上字第3026號、82年度台上字第18 6
    號裁判要旨參照）。查系爭本票未載到期日，有兩造所不爭
    執其真正之系爭本票影本附卷可稽（詳卷第12頁），則依票
    據法第120 條第2 項規定，視為見票即付，自堪認定。是系
    爭本票雖經茂豐公司於94年11月30日執向臺北地院聲請裁定
    准許強制執行，並經臺北地院以系爭本票裁定准就系爭本票
    強制執行，系爭本票之票據上權利雖因其請求而生時效中斷
    之效果。惟執票人茂豐公司於上開請求後六個月既未起訴，
    亦未聲請強制執行或開始執行行為，則依前開說明，其時效
    視為不中斷，亦堪認定。是自系爭本票到期日92年11月7 日
    起算，系爭本票之票據請求權已於95年11月7 日罹於時效。
    被告前依動產擔保交易法規定，檢具動產抵押契約書、動產
    抵押設定書及系爭本票等相關證物，於96年8 月7 日經高雄
    地院強制執行程序取回系爭車輛之占有，並於96年10月15日
    出售系爭車輛，及於99年間聲請就系爭本票裁定換發債權憑
    證止，均確已逾三年之時效期間，應可認定。則原告於時效
    完成後，依民法第144 條第1 項規定，為拒絕給付之時效抗
    辯，於法自屬有據。被告前揭所辯系爭票款請求權時效應自
    96年10月15日重新起算云云，為無可採。
六、再按利息債權為從權利。已屆期之利息債權，因具有獨立性
    ，而有法定（5 年）請求權時效期間之適用。而主權利因時
    效消滅者，其效力及於從權利，民法第146 條定有明文。此
    從權利應包括已屆期之遲延利息在內。此觀該條文立法理由
    ：『謹按權利有主從之別，從權利之時效，雖未完成，而主
    權利既因時效而消滅，則從權利亦隨之消滅，此蓋以從隨主
    之原則也』亦明。蓋僅獨立之請求權才有其獨特之請求權時
    效期間，未屆期之利息，債權人既無請求權，自無請求權時
    效期間是否完成之問題，有最高法院99年度第5 次民事庭會
    議決議可資參照。本件被告對原告之系爭本票票據權利，其
    本金部分之請求權既已因時效完成而消滅，已如前述，則依
    上開決議意旨，利息請求權亦當然隨之消滅，原告自得拒絕
    給付。是被告前開所辯縱認系爭本票之票據請求權已罹於時
    效，惟於原告行使抗辯權之前，仍得陸續發生利息債權，且
    已發生之利息請求權為獨立債權，與原本債權各有其時效期
    間及起算期，不能因原告抗辯原本債權罹於時效而隨同消滅
    ，被告對原告就系爭本票自95年3 月2 日起至100 年3 月1
    日止之利息請求權仍存在云云，亦無可採。
七、末按執行名義成立後，如有消滅或妨礙債權人請求之事由發
    生，債務人得於強制執行程序終結前，向執行法院對債權人
    提起異議之訴；次按執行名義無確定判決同一之效力者，於
    執行名義成立前，如有債權不成立或消滅或妨礙債權人請求
    之事由發生，債務人亦得於強制執行程序終結前提起異議之
    訴，強制執行法第14條第1 項前段及第2 項分別定有明文。
    本件系爭本票因罹於時效經原告為時效抗辯而拒絕給付，已
    如前述，則被告再以系爭本票裁定為執行名義聲請強制執行
    ，要屬無據。從而，原告依據上開規定而提起本訴，請求撤
    銷撤銷本院100 年度司執字第1713號清償票款強制執行事件
    ，對原告所有財產所為查封之強制執行程序，為有理由，應
    予准許。
八、訴訟費用負擔之依據：民事訴訟法第78條。
中    華    民    國  100     年    5     月    10    日
                  民事庭法  官  王萬金
以上正本係照原本作成。
如對本判決上訴，須於判決送達後20日內向本院提出上訴狀。
如委任律師提起上訴者，應一併繳納上訴審裁判費。
                        書記官  劉麗美
中    華    民    國  100     年    5     月    10    日